【裁判字號】    95,訴,492
【裁判日期】    950802
【裁判案由】    損害賠償
【裁判全文】
臺灣臺北地方法院民事判決               95年度訴字第492號
原      告  丁○○
訴訟代理人  劉明鏡律師
被      告  甲○○    原住台北市○○街17巷1號6樓
            戊○○
訴訟代理人  吳中仁律師
被      告  元富證券股份有限公司
法定代理人  乙○○
訴訟代理人  己○○
複代理人    丙○○
上列當事人間損害賠償事件，本院於中華民國95年8月2日言詞辯
論終結，判決如下：
    主      文
被告甲○○應給付原告新台幣佰玖拾陸萬壹仟陸佰捌拾捌元，
及自民國九十四年四月九日起至清償日止，按年息百分之五計算
之利息。
原告其餘之訴駁回。
訴訟費用由被告甲○○負擔三分之一，餘由原告負擔。
本判決第一項於原告以新台幣壹佰拾貳萬元為被告甲○○供擔
保後，得假執行。
原告其餘假執行之聲請駁回。
    事實及理由
甲、程序方面：
一、本件被告甲○○經合法通知，未於言詞辯論期日到場，核無
    民事訴訟法第386條所列各款情形，爰依原告之聲請，由其
    一造辯論而為判決。
二、原告起訴時，原第一項聲明為「被告應連帶給付原告新台幣
    （下同）3,979,596元及自民國94年4月9日起日至清償日止
    ，按年息5％計算之利息」（見起訴狀，本院卷第2頁背面）
    。」但應原告主張被告三人應負擔賠償之原因事實有所不同
    ，故無法確認是否有權得訴請被告三人連帶給付，故除保留
    原來聲明外，並增列聲明備位聲明「(一)被告甲○○應給付
    3,979,596元及自94年4月9日起至清償日止，按年息5％計算
    之利息；(二)被告戊○○、元富證券股份有限公司（下稱元富
    公司）應連帶給付原告3,979,596元及自94年4月9日起至清
    償日止，按年息5％計算之利息；(三)前第1、2項給付如其中
    一方為給付時，於其清償範圍內，其餘之人免為給付；(四)願
    供擔保，請准宣告假執行。」（見民事準備書狀，本院卷第
    35頁背面）。核原告所為，僅係為更正其聲明部分，自應准
    許。
乙、實體方面：
一、原告起訴主張：原告與被告甲○○原係為台北銀行之同事，
    甲○○離職後至永盛證券股份有限公司（下稱永盛公司）擔
    任董事長職務，原告則為永盛公司股東，87年7月30日甲○
    ○向原告借取如附表所示之永盛公司股票40萬股（下稱系爭
    股票），表明因欲將永盛公司改為綜合證券商，欲再向銀行
    借款，故必須提示予銀行，並承諾三個月內返還。原告自始
    無將系爭股票讓與甲○○或訴外人吳鳳霞之意思，更未有提
    供向他人設質情事。詎料，甲○○於借得股票後即避不見面
    ，其後更逃匿無蹤，原告於93年11月23日經本院執行處通知
    後，方知系爭股票遭甲○○、吳鳳霞在87年8月間交付予被
    告戊○○供為借款之擔保品。甲○○既未經原告同意私自將
    從原告處借得之40萬股永盛公司股票交付予戊○○，顯係為
    無權處分，戊○○亦無權占用原告所有40萬股永盛公司股票
    ，且甲○○、吳鳳霞並未將系爭股票設定權利質權予戊○○
    ，然戊○○卻佯稱其為質權人，先取得本院92年度拍字第17
    91號拍賣質物之執行名義後，復於93年4月21日聲請就系爭
    股票予以查封。另因永盛公司與元富公司前於89年7月24日
    合併，以元富公司為存續公司，故系爭股票已無法在市面流
    通，然戊○○卻一再透過法院執行程序，非法要求元富公司
    將永盛公司之股票換發為元富公司之股票，元富公司明知系
    爭股票在拍賣前每年之股利、股息均由原告領取，卻違反公
    司法第164條、第165條及公開發行股票公司股務處理準則第
    11條、第23條之相關規定，不法先將原告所有之系爭股票換
    發為原告名義所有之元富公司股票294,117股，再將該股票
    改為甲○○、吳鳳霞二人共同戶名義所有，而由本院委託中
    央信託局予以拍賣，拍賣所得共3,979,596元，如扣除手續
    費、交易稅後，實質淨得款項為3,961,688元。原告所有市
    值3,979,596元之系爭股票，因被告三人故意不法侵害原告
    權利及違反保護他人法律之共同侵權行為而受有損害，自應
    連帶負擔損害賠償責任。另系爭股票業經元富公司註銷已不
    存在，故已不能回復原狀，原告自得訴請被告連帶為金錢賠
    償。並先位聲明為：(一)被告應連帶給付原告3,979,596元及
    自94年4月9日起至清償日止，按年息5％計算之利息；(二)願
    供擔保，請准宣告假執行。又如被告三人不構成共同侵權行
    為時，然甲○○之侵權行為與戊○○、元富公司之共同侵權
    行為，均屬造成原告受有損害之原因，應負全部之賠償責任
    ，為不真正連帶債務，為此備位聲明，求為判決為：(一)被告
    甲○○應給付原告3,979,596元及自94年4月9日起至清償日
    止，按年息5％計算之利息；(二)被告戊○○、元富公司應連
    帶給付原告3,979, 596元及自94年4月9日起至清償日止，按
    年息5％計算之利息；(三)前1、2項給付，如其中有一方為給
    付時，於其清償範圍內，其餘之人免為給付；(四)願供擔保，
    請准宣告假執行。
二、被告戊○○辯稱：原告自87年7月30日至93年11月間，均未
    主張有股票借貸情事，反稱知悉甲○○是要拿系爭股票去借
    款。關於原告與甲○○間交付股票之真正目的，第三人難以
    明瞭，但即便是甲○○個人所為之私擅質押行為，原告何以
    長久未採取法律行動，且事隔多年之後，再主張其不知情。
    衡諸常情，一般人將股票交予他人，並蓋妥印鑑章、填具轉
    讓申請書等手續，已推定有轉讓之意思，焉有長期置之不理
    ，迨於6年後亦未採取任何法律追究。另執行法院依據最高
    法院60年台上字第817號判例及強制執行法第68條之1規定，
    代為背書為甲○○名義後拍賣抵償，於法並無不合等語。並
    聲明：(一)原告之訴及假執行之聲請均駁回；(二)如受不利判決
    ，願供擔保，請准宣告免為假執行。
三、被告元富公司則以：元富公司係依據執行法院通知辦理換發
    或交付股票之作業，並非故意不法將系爭股票換發為元富公
    司股票，且元富公司與戊○○間並無共同侵權行為之情事等
    語，資為抗辯。並聲明：(一)原告之訴及假執行之聲請均駁回
    ；(二)如受不利判決，願供擔保，請准宣告免為假執行。
四、被告甲○○未於言詞辯論期日到場，亦未提出書狀作何聲明
    或陳述。
五、兩造不爭執事項：
（一）永盛公司與元富公司於89年7月24日合併，永盛公司為消
      滅公司，元富公司為存續公司，故自公司合併後系爭股票
      現已無法流通。
（二）戊○○前以甲○○、吳鳳霞為相對人，主張其為系爭股票
      之質權人，並聲請拍賣質物，經取得本院92年度拍字第17
      91號拍賣質物之執行名義後，聲請本院執行處拍賣質物（
      案號為93年度執字第14401號），又元富公司於執行程序
      中，先於93年5月5日以（93）元股代字第31號函向本院執
      行處表示，系爭股票並未存放於元富公司保管，而永盛公
      司股票已無法流通，如擬拍賣，應持原永盛公司股票正本
      及相關文件親至元富公司換發新股。元富公司並於93 年6
      月8日以（93）元證字第530號函告知戊○○及吳中仁律師
      ，系爭股票依據元富公司股東名簿登載，前揭股票為原告
      所有，而本院92年度拍字第1791號裁定之相對人為甲○○
      及吳鳳霞，故戊○○委請吳中仁律師辦理永盛公司股票換
      發元富公司股票之申請恕難照辦。再經本院執行處於同年
      8 月12日以北院錦93執正字第14401號通知元富公司准由
      戊○○持永盛公司股票40萬股換發新股票，並委請中央信
      託局股份有限公司（下稱中央信託局）代為拍賣甲○○、
      吳鳳霞所有之元富公司股票294,117股（股票34張），並
      將所得款項匯入中央銀行國庫局本院機關專戶帳號50259
      號，但因前開股票記載之股東並非為執行名義所載之債務
      人，故中央信託局無法拍賣，經戊○○聲請將前開股票記
      名為債務人甲○○、吳鳳霞名義，本院執行處復於同年12
      月1日通知戊○○於文到10內，逕向元富公司換發取得債
      務人名義之股票供執行法院拍賣。復經元富公司將前開股
      票之股東由原告變更為甲○○、吳鳳霞二人共有戶，經中
      央信託局代為拍賣後，扣除手續費及交易稅逕得款項為3,
      979,596元。
六、兩造之爭點及論述：
    原告主張被告甲○○未經其同意，私擅向其借得之系爭股票
    交付予戊○○，並由戊○○聲請法院拍賣系爭股票，元富公
    司除將系爭股票換發為元富公司股票外，復將原告名義之股
    票改為甲○○、吳鳳霞之共用戶名義所有，故被告三人為共
    同侵權行為人，應負擔連帶侵權行為賠償責任，又如被告三
    人非共同侵權行為時，則戊○○與元富公司間應與甲○○負
    擔不真正連帶賠償責任等情，為戊○○、元富公司所否認，
    並以前揭情詞置辯，故本件之主要爭點厥為：戊○○、元富
    公司是否有原告所稱之侵權行為，而應負擔損害賠償責任。
    現析述如后：
（一）按質權人占有動產，而受關於占有規定之保護者，縱出質
      人無處分其質物之權利，質權人仍取得質權。又權利質權
      ，除本節有規定外，準用關於動產質權之規定。民法第88
      6條、第901條定有明文。原告雖主張系爭股票係登記於其
      名下，且每年均由其受領現金股利、股息，故戊○○、元
      富公司應知悉其方為股票之所有權人。然查，甲○○自原
      告處取得系爭股票並持之向戊○○借款時，該股票背面業
      經原告背書，此有系爭股票附於本院93年度執字第14401
      號拍賣質物卷可參。另執行法院於拍賣股票時，因股票登
      記名義人與債務人不一致，而曾就甲○○為何取得系爭股
      票乙事詢問原告，經原告表示關於系爭股票轉讓登記表第
      二欄的出讓人章不記得是否為其親自蓋章（見93年11月23
      日之執行調查筆錄，本院卷第9頁），故系爭股票形式上
      既經原告背書交付予甲○○，已足使人產生甲○○為系爭
      股票所有權人之外觀。又甲○○前以可提供系爭股票擔保
      為由，向戊○○借款5,000萬元後未獲清償乙事，除有甲
      ○○債權人明細表在卷足憑（見本院卷第78頁）外，復經
      戊○○對甲○○提起刑事詐欺告訴，經臺灣臺北地方法院
      檢察署以88年度偵字第1611號提起公訴，此亦有起訴書附
      卷可參（見本院卷第55至第63頁）。故戊○○辯稱其係因
      甲○○向其借款而交付系爭股票為擔保之用，應為可採。
      故即便如原告所稱，其並無將系爭股票交付予甲○○，致
      使甲○○無權處分系爭股票，然戊○○既因善意受讓取得
      系爭股票質權，仍得行使質權人之權利。至戊○○是否應
      受善意受讓保護之規定，應以其取得質權時為斷，故即便
      戊○○嗣後知悉原告仍主張其為系爭股票之所有權人，仍
      不影響其業經取得之質權人地位。
（二）復按公司法第164條規定：「記名股票由股票持有人以背
      書轉讓之」，此所謂股票持有人，應包括股票名義人，及
      因背書而取得股票之人，又背書為記名股票轉讓之唯一方
      式，只須背書轉讓，受讓人即為股票之合法持有人，因此
      記名股票在未過戶以前，可由該股票持有人更背書轉讓他
      人，至同法第165條第1項所謂：「不得以其轉讓對抗公司
      」，係指未過戶前，不得向公司主張因背書受讓而享受開
      會及分派股息或紅利而言，並不包括股票持有人請求為股
      東名簿記載變更之權利，此觀同法條第2項而自明。最高
      法院60年台上字第817號判例著有明文可參。查，甲○○
      自原告取得系爭股票後，並未向永盛公司、元富公司申請
      辦理過戶登記，致系爭股票仍登記於原告名下，依法元富
      公司即將系爭股票得分配受領現金股利、股息交付予原告
      。然本件元富公司之所以將系爭股票換發為元富公司股票
      並將登記名義人由原告變更為甲○○、吳鳳霞共有，係依
      據執行法院之指示，此有本院執行處93年4月27日、5月21
      日、8月12日、12月1日通知在卷可稽（見本院卷第93至96
      頁），元富公司既依據執行法院之通知為辦理股票變更名
      稱及登記名義人，自難認元富公司前揭行為有侵害原告所
      有權之故意或過失。原告主張元富公司應負擔損害賠償責
      任，為無理由。
（三）又甲○○於87年7月30日向原告借用系爭股票，並約定借
      期為3個月，此有原告所提出收據在卷可稽（見本院卷第8
      頁）。依約甲○○本應於87年10月30前返還系爭股票，然
      系爭股票除經因永盛公司與元富公司合併後，換發為元富
      公司之股票外，復經本院執行處委請中央信託局拍賣後，
      故甲○○已無法返還系爭股票。而系爭股票換發為元富公
      司股票後，拍賣得款3,961,688元，故原告自得請求甲○
      ○返還此部分之金額，而原告逾此部分之請求，即屬無據
      ，應予駁回。另甲○○並應自87年10月30日起即負擔遲延
      給付之責任，原告僅請求甲○○給付自94年4月9日起至清
      償日止，按年息5％計算之利息，則應准許。
七、綜上所述，原告基於侵權行為之法律關係，請求甲○○給付
    3,961,688元及自94年4月8日起至清償日止，按年息5％計算
    之利息，為有理由，自應准許。原告逾此部分之主張，為無
    理由，應予駁回。
八、原告陳明願供擔保，聲請宣告假執行，經核其勝訴部份，合
    於法律規定，爰酌定相當之擔保金額宣告之；其餘假執行之
    聲請，因該部份訴之駁回而失所依據，應予駁回。
九、因本件事證已臻明確，兩造其餘主張陳述及所提之證據，經
    本院斟酌後，認與判決結果不生影響，均毋庸再予論述，附
    此敘明。
十、訴訟費用負擔之依據：民事訴訟法第78條、第79條。
中    華    民    國    95    年    8     月    2     日
                  民事第四庭    法  官  黃柄縉
以上正本係照原本作成
如對本判決上訴，須於判決送達後20日內向本院提出上訴狀
中    華    民    國    95    年    8     月    4     日
                                書記官  楊湘雯
附表：永盛證券股份有限公司股票
┌──┬──────────────┬───┬─────┐
│編號│    股    票    字    號    │張  數│ 股    數 │
├──┼──────────────┼───┼─────┤
│ 1  │86-ND-0000000~86-ND-0000000 │ 81張 │ 81,000 股│
├──┼──────────────┼───┼─────┤
│ 2  │86-ND-0000000~86-ND-0000000 │  2張 │  2,000 股│
├──┼──────────────┼───┼─────┤
│ 3  │86-ND-0000000~86-ND-0000000 │  2張 │  2,000 股│
├──┼──────────────┼───┼─────┤
│ 4  │86-ND-0000000~86-ND-0000000 │ 30張 │ 30,000 股│
├──┼──────────────┼───┼─────┤
│ 5  │86-ND-0000000~86-ND-0000000 │ 42張 │ 42,000 股│
├──┼──────────────┼───┼─────┤
│ 6  │86-ND-0000000~86-ND-0000000 │ 81張 │ 81,000 股│
├──┼──────────────┼───┼─────┤
│ 7  │86-ND-0000000~86-ND-0000000 │ 81張 │ 81,000 股│
├──┼──────────────┼───┼─────┤
│ 8  │86-ND-0000000~86-ND-0000000 │ 81張 │ 81,000 股│
├──┴──────────────┼───┼─────┤
│          合            計        │400張 │400,000 股│
└─────────────────┴───┴─────┘


司法院資訊處製作；財團法人民間司法改革基金會備份。
